【裁判字號】    97,訴,621
【裁判日期】    970919
【裁判案由】    強盜
【裁判全文】
臺灣桃園地方法院刑事判決               97年度訴字第621號
公  訴  人  臺灣桃園地方法院檢察署檢察官
被      告  甲○○
                      號
                    （現羈押於臺灣桃園看守所中）
            丙○○
                    （現羈押於臺灣桃園看守所中）
共      同
指定辯護人  本院公設辯護人林銘宏
上列被告因強盜案件，經檢察官提起公訴（九十七年度偵字第一
一七三○號），本院判決如下：
    主    文
甲○○、丙○○共同意圖為自己不法之所有，攜帶兇器，以脅迫
至使不能抗拒，而取他人之物，各處有期徒刑柒年陸月。扣案之
黑色刀柄西瓜刀、木頭色刀柄西瓜刀（含刀鞘）各壹把均沒收之
。
    犯罪事實
一、甲○○與丙○○係朋友關係，緣因甲○○積欠債務，亟需用
    錢，其即與丙○○商議共同行搶籌措金錢，丙○○亦應允之
    ，甲○○、丙○○遂共同基於意圖為自己不法所有之犯意聯
    絡，於民國九十七年五月八日，甲○○、丙○○謀議購買作
    案所用西瓜刀，丙○○即駕駛不知情其母楊佩珊所有之車牌
    號碼２Ｇ－８８８９號自小客車搭載甲○○前往桃園縣大溪
    鎮老街附近之五金行，由甲○○下車購買黑色刀柄西瓜刀一
    把（非屬槍砲彈藥刀械管制條例所定之刀械）後，丙○○復
    駕駛上開車輛搭載甲○○前往桃園縣桃園市○○路某處，由
    甲○○下車另行購買木頭色刀柄西瓜刀一把（含刀鞘，亦非
    屬槍砲彈藥刀械管制條例所定之刀械），於隔日即同年月九
    日凌晨二時五十二分，由丙○○駕駛上開車輛搭載甲○○四
    處尋找作案目標，途經桃園縣新屋鄉○○路四五七號萊爾富
    超商前，見該超商位置偏僻，時值凌晨來客稀少，而認有機
    可趁，經勘查該超商前後門位置及行搶後逃亡路線，甲○○
    、丙○○遂使用車上網友之前所留衣服蒙面，並分持黑色刀
    柄西瓜刀、木頭色刀柄西瓜刀各一把，丙○○原在萊爾富超
    商後門持西瓜刀把風，由甲○○先自萊爾富超商後門進入，
    甲○○見萊爾富超商店員乙○在倉庫內整理庫存貨物，因聽
    聞超商門口來客鈴聲正欲出倉庫服務來客，遂在倉庫門口高
    舉所持黑色刀柄西瓜刀之脅迫方式，喝令乙○返回倉庫內並
    坐在椅子上，而原在萊爾富超商後門把風之丙○○見狀亦進
    入該超商之倉庫內，由甲○○出言要求乙○交出萊爾富超商
    金庫鑰匙，乙○則回稱超商金庫沒有鑰匙，僅有店長或特定
    人士始有該金庫密碼，其並不知悉金庫密碼等語之際，適有
    不詳姓名年籍來客進入萊爾富超商購物，甲○○、丙○○為
    避免遭人察覺渠等二人行搶犯行，遂由丙○○卸除蒙面衣服
    ，改穿店員制服步出超商倉庫接待來客，甲○○並將倉庫內
    所設置之萊爾富超商監視器電源拔除以避免將來遭警查緝，
    復因丙○○無法操作收銀機，來店客人無法購物遂作罷離去
    ，丙○○又返回超商倉庫內告知甲○○其無法打開收銀機一
    事，甲○○又喝令乙○步出倉庫至該超商收銀處操作收銀機
    ，乙○見甲○○、丙○○二人均持西瓜刀，其因內心畏懼遭
    二人持西瓜刀砍殺，而其單獨一人，徒手並無持任何得以反
    抗工具，無從抵抗渠等二人至使不能抗拒之程度，而喪失其
    意思決定自由，並依渠等二人指示打開收銀機，取出收銀機
    內新臺幣（下同）四百元交付予甲○○，甲○○、丙○○又
    喝令乙○返回倉庫內並坐在椅子上，並接續前開意圖為自己
    不法所有之犯意，要求乙○交出身上財物，乙○仍因渠等二
    人持有西瓜刀現時危害其人身安全之脅迫方式而無法抗拒，
    遂取出其所有皮夾內之七百元交付予甲○○，甲○○、丙○
    ○旋即駕駛上開車輛逃離該處，甲○○並將行搶所得一千一
    百元交予丙○○保管。嗣於同日凌晨三時三十五分許，因乙
    ○報警處理，為警在桃園縣楊梅鎮○○路一○○號７－１１
    統一超商前，見甲○○、丙○○二人形跡可疑，為警上前盤
    查，遂在由丙○○所駕駛之車牌號碼２Ｇ－８８８９號自小
    客車內查扣上開西瓜刀二把，並在丙○○身上扣得渠等二人
    所行搶現金一千一百元，而查獲上情。
二、案經桃園縣政府警察局楊梅分局報告臺灣桃園地方法院檢察
    署檢察官偵查起訴。
    理    由
壹、程序部分：
一、按被告以外之人（包括證人、鑑定人、告訴人、被害人及共
    同被告等）於審判外之陳述雖不符刑事訴訟法第一百五十九
    條之一至之四等四條之規定，而經當事人於審判程序同意作
    為證據，法院審酌該言詞陳述或書面陳述作成時之情況，認
    為適當者，亦得為證據；當事人、代理人或辯護人於法院調
    查證據時，知有刑事訴訟法第一百五十九條第一項不得為證
    據之情形，而未於言詞辯論終結前聲明異議者，視為有前項
    之同意，同法第一百五十九條之五定有明文。立法意旨在於
    傳聞證據未經當事人之反對詰問予以核實，原則上先予排除
    。惟若當事人已放棄反對詰問權，於審判程式中表明同意該
    等傳聞證據可作為證據；或於言詞辯論終結前未聲明異議，
    基於尊重當事人對傳聞證據之處分權，及證據資料愈豐富，
    愈有助於真實發見之理念，且強化言詞辯論主義，使訴訟程
    序得以順暢進行，上開傳聞證據亦均具有證據能力。經查，
    本件證人乙○迭於警詢及檢察官偵訊之證述，雖均為證人於
    審判外之言詞陳述，其性質雖屬傳聞證據，然上開證人警詢
    及偵查筆錄之內容，業經本院審理時予以提示並告以要旨，
    且經公訴人、本案被告及其指定辯護人表示意見，當事人已
    知上述筆錄乃傳聞證據，均未於言詞辯論終結前對該等筆錄
    內容異議，依前揭規定，擬制同意作為證據，且本院審酌該
    證據作成之形式，均無瑕疵，與待證事實具有關聯性等情況
    ，認為以之作為本案之證據亦屬適當，是前開證據仍具有證
    據能力，本院自得引為判決之依據，合先敘明。
二、按司法院大法官會議釋字第五八二號解釋前段謂：「最高法
    院三十一年上字第二四二三號及四十六年臺上字第四一九號
    判例所稱共同被告不利於己之陳述得採為其他共同被告犯罪
    （事實認定）之證據一節，對其他共同被告案件之審判而言
    ，未使該共同被告立於證人之地位而為陳述，逕以其依共同
    被告身份所為陳述採為不利於其他共同被告之證據，乃否定
    共同被告於其他共同被告案件之證人適格，排除人證之法定
    調查程序，與當時有效施行中之中華民國二十四年一月一日
    修正公布之刑事訴訟法第二百七十三條規定牴觸，並已不當
    剝奪其他共同被告對該實具證人適格之共同被告詰問之權利
    ，核與首開憲法意旨不符。該二判例及其他相同意旨判例，
    與上開解釋意旨不符部分，應不再援用。」明白指出「共同
    被告身份所為之陳述」，在未經人證之法定調查程序前，該
    陳述應不得採為不利於其他共同被告之證據。又九十二年二
    月六日修正公布之刑事訴訟法第一百五十六條第二項規定：
    「被告或共犯之自白，不得作為有罪判決之唯一證據，仍應
    調查其他必要之證據，以察其是否與事實相符。」是否意謂
    被告或共犯之自白，亦得為不利其他被告之證據？刑事訴訟
    法第一百五十六條第二項原規定：「被告之自白，不得作為
    有罪判決之唯一證據，仍應調查其他必要之證據，以察其是
    否與事實相符。」於九十二年二月六日公布修正刑事訴訟法
    時，將第一百五十六條第二項修正為：「被告或共犯之自白
    ，不得作為有罪判決之唯一證據，仍應調查其他必要之證據
    ，以察其是否與事實相符。」立法目的乃欲以補強證據擔保
    自白之真實性，亦即以補強證據之存在，藉之限制自白在證
    據上之價值，防止偏重自白，發生誤判之危險。以被告自白
    ，作為其自己犯罪之證明時，尚有此危險，以之作為其他共
    犯之罪證時，不特在採證上具有自白虛偽性之同樣危險，且
    共犯者之自白，難免有嫁禍他人，而為虛偽供述之危險。是
    則利用共犯者之自白，為其他共犯之罪證時，其證據價值如
    何，按諸自由心證主義之原則，固屬法院自由判斷之範圍，
    惟此項不利之陳述，須無瑕疵可指，且就其他方面調查，又
    與事實相符者，始得採為其他共同被告犯罪事實之認定。若
    不為調查，而專憑此項供述，即為其他共同被告犯罪事實之
    認定，顯與刑事訴訟法第一百五十六條第二項之規定有違。
    再對於共同被告之調查，除刑事訴訟法第一百五十六條第二
    項外，九十二年二月六日公布修正刑事訴訟法另增訂第二百
    八十七之一條規定：「法院認為適當時，得依職權或當事人
    或辯護人之聲請，以裁定將共同被告之調查證據或辯論程式
    分離或合併。前項情形，因共同被告之利害相反，而保護被
    告權利之必要者，應分離調查證據或辯論。」同法第二百八
    十七之二條亦規定：「法院就被告本人之案件調查共同被告
    時，該共同被告準用有關人證之規定。」故法院必須裁定將
    共同被告分離調查、辯論，改依訊問證人之程序，命其具結
    ，進行交互詰問。經查，本件被告甲○○、丙○○於檢察官
    偵訊時分別同意以證人身份具結陳述，而由檢察官以訊問證
    人程序訊問各該證人，則被告甲○○、丙○○在檢察官偵訊
    時所為證述，因已經過具結，由檢察官依訊問證人程序為之
    ，且本院審理時提示予被告丙○○、甲○○及渠等共同指定
    辯護人，針對共同被告甲○○、丙○○之上開偵查筆錄分別
    表示意見，本院因認被告甲○○、丙○○於檢察官偵訊時所
    為之證述應均具有證據能力，得採為證據使用，先予敘明。
貳、實體部分：
一、訊據被告甲○○、丙○○均不否認渠等二人有於上開時間前
    往上開萊爾富超商，並有各持一把西瓜刀進入該超商內，要
    求店員乙○打開收銀機取出現金四百元交付，及要求乙○交
    出身上財物等情，然矢口否認渠等有何攜帶兇器之加重強盜
    犯行，並均辯稱：渠等二人僅有持西瓜刀進入，並未對店員
    乙○有任何傷害行為，渠等僅有恐嚇取財之行為，且當日渠
    等自乙○身上取得金錢僅有三百元云云，經查：
  (一)上開事實，業據證人乙○迭於警詢、檢察官偵訊及本院審理
    時證述：其於上開時間、地點被告二人各持西瓜刀一把進入
    萊爾富超商內，其當時在倉庫整理庫存，聽聞門口來店響鈴
    欲步出倉庫，因被告甲○○在倉庫門口高舉西瓜刀，要求其
    返回倉庫內坐在椅子上，多次詢問萊爾富超商金庫鑰匙，其
    即據實告知甲○○、丙○○二人，因其僅為店員，無開啟金
    庫密碼，期間另有客人進入超商購物，被告丙○○始卸除蒙
    面衣物改穿店員制服步出倉庫接待來客，因無法操作收銀機
    ，來店客人遂作罷離去，被告甲○○、丙○○又要求其打開
    收銀機，其因見二人手持西瓜刀，害怕遭二人砍殺，而其無
    從抵抗，遂依指示打開萊爾富超商內收銀機交付現金四百元
    ，及交付自己身上現金七百元等受害經過綦詳，並經被告甲
    ○○、丙○○二人坦承渠等二人確有各持西瓜刀一把進入該
    萊爾富超商內，要求證人乙○打開收銀機取出現金四百元交
    付，並要求證人乙○返回倉庫內交出身上現金等節在卷，並
    有監視錄影翻拍畫面照片六幀、現場查獲照片五幀、刑案現
    場照片十八幀起出行搶現金新臺幣百元鈔票十一張影本及證
    人乙○所出具之贓物認領保管單一紙在卷可稽，此外復有被
    告甲○○所購買之黑色刀柄西瓜刀、木頭色刀柄西瓜刀（含
    刀鞘）各一把及非被告二人所有供作案蒙面使用之灰色上衣
    一件等物扣案足資所證，堪認被告甲○○、丙○○二人確有
    於上開時間、地點，各持西瓜刀一把強盜犯行至明。
  (二)至被告甲○○、丙○○均辯稱渠等僅有恐嚇取財一節，然按
    恐嚇罪與強盜罪之區別，前者係以將來之惡害通知被害人，
    使其生畏怖心，後者係以目前危害或施用強暴脅迫，至使不
    能抗拒，除在程度上不同外，尤應以被害人已否喪失意思自
    由為標準（最高法院九十一年度台上字第二八七號判決意旨
    參照）；且按強盜罪之強暴、脅迫，祇須抑壓被害人之抗拒
    或使被害人身體上、精神上處於不能抗拒之狀態為已足，其
    暴力縱未與被害人身體接觸，仍無礙於強盜罪責之成立；又
    恐嚇罪與強盜罪之區別，應以被害人已否喪失意思自由為標
    準，故以脅迫行為取人之物或使其交付或得財產上不法之利
    益，有時雖近似恐嚇，惟若被害人已喪失自由意思時，即已
    達於強盜之程度，自應成立強盜罪（最高法院八十九年度台
    上字第三○三五號判決意旨參照）。基此，綜觀被告甲○○
    、丙○○確有於上開時間，各持西瓜刀一把進入上開萊爾富
    超商，要求證人乙○打開該超商內收銀機取出現金四百元交
    付，並交出證人乙○身上現金一節，均據被告甲○○、丙○
    ○供認不諱，且佐以上開經警查扣之西瓜刀二把經本院當庭
    勘驗結果：一扣案西瓜刀貳把，壹把為黑色刀柄，壹把為木
    頭色刀柄，木頭色刀柄有刀鞘。二貳把西瓜刀均為單刃開鋒
    。三經當庭實際丈量後，扣案黑色刀柄西瓜刀全長為五十六
    點五公分，刀柄為十一點五公分，刀面為五點五公分，開鋒
    部位鋒利；木頭色刀柄西瓜刀全長為五十五點四公分，刀柄
    為十二點四公分，刀面為四點二公分，開鋒部位銳利等情，
    有本院勘驗筆錄一份存卷足按（見本院卷第五四頁），並參
    酌證人乙○迭於檢察官偵訊證述：伊遭被告二人押在椅子上
    不敢動，伊害怕他們會砍伊，且伊根本無法逃脫，被告手持
    西瓜刀叫伊不要動，命伊拿出錢財，伊無法抗拒一情（見偵
    查卷第九二頁），及本院審理時結稱：其於案發當時並不能
    反抗，因為對方有二人，且又各持一支西瓜刀等語（見本院
    卷第五七頁）明確，足認被告甲○○、丙○○所分持扣案之
    黑色刀柄西瓜刀、木頭色刀柄之西瓜刀刀長均逾五十公分，
    刀面均經開鋒且鋒利，一般人如見前來行搶有二人，並各持
    上開長逾五十公分之西瓜刀，而己身僅有單獨一人，且為徒
    手並無任何反抗工具之情形下，客觀上不論身體上、精神上
    均應處於不能抗拒之程度，是證人乙○前開所證述其因被告
    二人手持西瓜刀，而無從抗拒達不能抵抗之程度一情，應堪
    信為真實，是被告二人縱然自始至終均未持西瓜刀傷害證人
    乙○或有何其他強暴行為，或被告二人另有何出言恐嚇言語
    ，然證人乙○因見被告二人各手持西瓜刀一把之現實脅迫行
    為，已顯非僅屬單純將來惡害通知，而係處於目前現實危害
    狀態下，且證人乙○因見被告二人各持西瓜刀一把而內心懼
    怕至使其不能抗拒，而喪失意思決定自由能力，並依被告甲
    ○○、丙○○二人指示交付財物，是揆諸前開最高法院判決
    意旨，被告二人上開犯行本即構成強盜犯行，自難僅以恐嚇
    取財罪責與被告二人相繩甚明，是被告甲○○、丙○○二人
    前開所辯渠等二人僅構成恐嚇取財罪責一詞，顯不足採。
  (三)至被告甲○○、丙○○辯稱：渠等當日在收銀機內取得四百
    元，自證人乙○身上僅取得三百元云云，然被告甲○○、丙
    ○○迭於警詢及檢察官送審經本院訊問時均坦認當日共計搶
    得一千一百元一節不諱（見偵查卷第十三、十四、二三、二
    四頁、本院卷第十頁），是渠等二人事後翻異前詞，已難遽
    信。又參以證人乙○迭於警詢、檢察官偵訊及本院審理均證
    述其依被告二人指示自其身上交出現金七百元一節（見偵查
    卷第三一、九二頁）明確，且被告二人為警查獲當時，確實
    扣得新臺幣百元鈔票十一張一情，均據被告甲○○、丙○○
    供承在卷，復有查扣新臺幣百元鈔票十一紙影本、扣押筆錄
    一份在卷可查，足認案發當日證人乙○確實有自身上交出現
    金七百元一情無誤，是被告甲○○、丙○○事後改稱案發當
    日僅自證人乙○身上取得現金三百元一詞，應屬事後卸責之
    詞，實難憑採。
  (四)綜上，被告甲○○、丙○○前開所辯，均屬犯後規避重罪之
    詞，俱不足採。是本件事證明確，被告甲○○、丙○○二人
    犯行，均堪以認定。
二、按刑法上所謂兇器，其種類並無限制，凡客觀上足對人之生
    命、身體、安全構成威脅，具有危險性之兇器均屬之，且祇
    須行竊時攜帶此種具有危險性之兇器為已足，並不以攜帶之
    初有行兇之意圖為必要（最高法院七十九年度台上字第五二
    五三號判例要旨可供參照）。查被告甲○○、丙○○本件犯
    罪所攜帶之扣案西瓜刀二把，長均逾五十公分，刀面均經開
    鋒且鋒利，均據本院認定如前，而西瓜刀又屬金屬材質，在
    客觀上足以對他人之生命、身體（如頸部、眼睛等）、安全
    構成威脅，顯係具有危險性，自屬兇器無誤，故核被告甲○
    ○、丙○○二人所為，均係犯刑法第三百三十條第一項之攜
    帶兇器強盜罪。查被告甲○○、丙○○二人就本案所犯攜帶
    兇器強盜犯行間，有犯意聯絡及行為分擔，為共同正犯。又
    於九十七年五月九日之同日，被告甲○○、丙○○二人在上
    開萊爾富超商內，各持西瓜刀一把之脅迫方式，至使證人乙
    ○不能抵抗之程度，證人乙○接續交付自收銀機內取得之現
    金四百元（該現金雖為超商所有，但乙○為超商店員，對該
    現金有管領權）及其身上之七百元現金，是被告甲○○、丙
    ○○二人係於密切接近之時地實施，各行為之獨立性極為薄
    弱，依一般社會健全觀念，在時間差距上，難以強行分開，
    在刑法評價上，以視為數個舉動之接續施行，合為包括之一
    行為予以評價，較為合理，係屬接續犯，為包括之一罪，應
    僅論以攜帶兇器強盜之單純一罪。爰審酌被告甲○○、丙○
    ○平日素行尚可，有臺灣高等法院被告前案紀錄表二份在卷
    可稽，渠等二人僅因一時缺錢，竟不思取正當合法途徑賺取
    錢財償還負債，反未能尊重所有權財產概念，貪圖非分之財
    物，任意攜帶足資對人身構成危險性屬兇器之西瓜刀，在深
    夜凌晨尋找地處偏僻之超商行搶，並量及所竊財物之價值不
    高，然渠等二人危害社會之程度甚鉅，及渠等二人犯後雖坦
    認犯罪事實，然否認強盜犯意，且於深夜持西瓜刀行搶超商
    ，而認檢察官具體求處本案加重強盜罪之最輕刑度有期徒刑
    七年仍屬過輕等一切情狀，量處如主文所示之刑，以示儆懲
    。
三、再按刑法第三十八條第三項係規定「犯人」所有供犯罪所用
    之物，得宣告沒收，並非規定屬「被告」所有之物，始得宣
    告沒收，而共同正犯於意思聯絡範圍內，組成一共犯團體，
    團體中之任何成員均為「犯人」，供犯罪所用之物，只要屬
    於「犯人」所有，均得宣告沒收，不以必屬於本件被告所有
    者為限（參照最高法院九十二年度台上字第七八七號判決）
    ，此即刑法學理上「共犯連帶沒收」理論。準此，數人共同
    犯罪之情形時，就因犯罪依法沒收之物，不論究係為共犯何
    人所有，就各共犯之判決均應宣告沒收之從刑至明。是扣案
    之黑色刀柄西瓜刀、木頭色刀柄西瓜刀（含刀鞘）各一把，
    雖為被告甲○○所購買之物，而為其所有，然屬被告甲○○
    、丙○○共犯本案犯罪所用之物，是依上開說明，均應依刑
    法第三十八條第一項第二款之規定，均應自被告甲○○、丙
    ○○所宣告主刑項下諭知沒收之。至扣案之灰色上衣一件，
    雖為被告丙○○供犯罪蒙面之用，然被告甲○○、丙○○均
    供稱該件衣服係屬渠等二人網友所有一詞（見本院卷第六一
    、六七頁），依卷內證據復無從證明扣案灰色上衣一件係屬
    被告甲○○或丙○○所有，且該件上衣又非屬違禁物，俱與
    刑法第三十八條第一項各款所定沒收要件不合，自無從宣告
    沒收之，併此敘明。
四、至檢察官另請宣告被告甲○○、丙○○強制工作乙節，惟查
    ，依被告甲○○、丙○○之臺灣高等法院被告前案紀錄表觀
    之，被告二人於本案犯罪前已難認已有犯罪之習慣，且被告
    二人於本案犯罪時均有正當工作，有在職證明書二份存卷可
    參，亦難認定有遊蕩或懶惰成習而犯罪，是被告二人雖因一
    時貪念，犯下本案重罪，然衡以憲法比例原則之考量，本院
    認對被告二人所處之刑顯已足收懲戒之效，因認尚無宣告被
    告二人強制工作之必要，是公訴意旨請求對被告二人宣告強
    制工作一節，稍嫌未洽，末此敘明。
據上論斷，應依刑事訴訟法第二百九十九條第一項前段，刑法第
二十八條、第三百三十條第一項、第三十八條第一項第二款，判
決如主文。
本案經檢察官鍾雅蘭到庭執行職務
中    華    民    國    97    年    9     月    19    日
                      臺灣桃園地方法院刑事第四庭
                          審判長法  官  黃斯偉
                                法  官  蘇昭蓉
                                法  官  陳可薇
以上正本證明與原本無異。
如不服本判決，應於判決送達後十日內向本院提出上訴狀（應附
繕本），其未敘述上訴理由者，應於上訴期間屆滿後二十日內補
提理由書狀於本院，上訴於臺灣高等法院。
                                書記官  賴佩霞
中    華    民    國    97    年    10    月    1     日
附錄本案論罪科刑法條全文：
刑法第三百三十條
犯強盜罪而有第三百二十一條第一項各款情形之一者，處七年以
上有期徒刑。
前項之未遂犯罰之。


司法院資訊處製作；財團法人民間司法改革基金會備份。
